臺灣高等法院民事判決
108年度上字第632號
上  訴  人  邱國華

訴訟代理人  陳科升律師                                     向榕錚律師            江昇峰律師                      被 上訴 人  皇家名宮大樓管理委員會                  

訴訟代理人  李建民律師
上列當事人間請求撤銷區分所有權人會議決議等事件，上訴人對
於中華民國108年4月19日臺灣臺北地方法院107年度訴字第5009
號第一審判決提起上訴，並為訴之追加，本院於108年12月24日
言詞辯論終結，判決如下：
    主     文
上訴及追加之訴均駁回。
第二審（含追加）訴訟費用由上訴人負擔。
    事實及理由
一、本件上訴人在原審以被上訴人皇家名宮大樓（下稱系爭大樓
    ）管理委員會為被告，起訴主張：系爭大樓於民國107年7月
    8日召開第33屆第4 次區分所有權人會議（下稱系爭會議）
    所為選舉第34屆管理委員之決議（下稱系爭決議），其決議
    方法違反法令及「皇家名宮大樓管理辦法暨住戶公約」（下
    稱住戶公約）、「皇家名宮大樓管理委員會組織章程」（下
    稱章程），先位依民法第56條第1項規定，請求撤銷系爭決
    議；又系爭決議之內容違反住戶公約，備位依民法第56條第
    2項規定，請求確認系爭決議無效（見原審訴字卷第123 頁
    ）。原審判決其全部敗訴後，上訴人提起上訴，並於本院為
    追加之訴主張：系爭會議係由無召集權人蘇羿恩所召集、系
    爭會議當場並未作成13名管理委員當選之決議，先位請求確
    認系爭決議不成立、備位請求確認系爭決議不存在（見本院
    卷一第331-335頁、卷二第41-42頁），核其基礎事實均為系
    爭決議之作成程序及內容，依民事訴訟法第第446第1項但書
    及同法第255條第1項第2款規定，應予准許。
二、上訴人主張：㈠系爭決議係於107年7月25日抽籤決定第13名
    委員時始作成，伊於107年10月15日起訴，未逾民法第56條
    第1項規定之3個月除斥期間，被上訴人於此次選舉改採「複
    選制」及「姓名式」選票，違反系爭大樓85年住戶公約所定
    「單選制」、現行住戶公約及多年慣例所採「複選制」與「
    戶名式」選票，嚴重限縮伊1人為多戶所有權人之被選舉權
    益，亦違反民法第148條第1項規定之權利濫用禁止原則及第
    2項規定之誠信原則；又系爭決議並未授權被上訴人抽籤決
    定第13名委員、未於開會10日前以書面通知各住戶、未於會
    後15日內將會議紀錄送達各住戶並公告，違反公寓大廈管理
    條例第30條第1項、第34條第1項規定，伊得依民法第56條第
    1項規定，請求就上開事由擇一而為撤銷系爭決議之判決；㈡
    系爭決議僅選出12名委員，第13名委員因有2人同票而未為
    決議，違反住戶公約關於管理委員應有13名之規定，伊得依
    民法第56條第2 項規定，請求確認系爭決議無效；㈢系爭會
    議之召集權人即第33屆主任委員蘇羿恩已於106年底搬離系
    爭大樓，依章程第7條規定，蘇羿恩已當然解任主任委員職
    務，無權召集區分所有權人會議，伊得請求確認系爭決議不
    成立；㈣系爭會議中僅統計各被選舉人之得票數，尚未作成1
    3名管理委員當選之決議，即一哄而散，伊得請求確認系爭
    決議不存在等語。
三、被上訴人則以：㈠系爭決議於107 年7 月8 日系爭會議當場
    即已有效成立，上訴人遲至107年10月15日始起訴請求撤銷
    系爭決議，已逾民法第56條第1 項所定自決議後3 個月內訴
    請撤銷之除斥期間，其先位請求撤銷系爭決議，並不合法；
    ㈡系爭會議已決議依前最高票之13人當選為管理委員，僅第1
    3名有2人同票而留待抽籤決定其中1人當選，決議內容並未
    違反住戶公約應選13名之規定；㈢蘇羿恩係因系爭大樓為海
    砂屋乃暫時在外租屋居住，並無放棄住所之意思，不構成章
    程第7條所定當然解任事由，蘇羿恩仍有區分所有權人會議
    之召集權；㈣系爭會議由主席蘇羿恩主持，亦有簽到簿及委
    託書足以證明出席人數及區分所有比例，會議中逐一唱票紀
    錄於白板後，以得票數最高之13人當選管理委員，即作成決
    議，並經伊於107年7月14日公告選舉結果，符合系爭大樓之
    選舉慣例，系爭決議確已存在等語，資為抗辯。
四、上訴人在原審先位聲明：系爭決議應予撤銷；備位聲明：確
    認系爭決議無效。原審為上訴人全部敗訴之判決，上訴人不
    服，提起上訴，聲明：㈠原判決廢棄；㈡先位：系爭決議應予
    撤銷；㈢備位：確認系爭決議無效。另追加聲明：先位：確
    認系爭決議不成立；備位：確認系爭決議不存在。被上訴人
    則答辯聲明：上訴及追加之訴均駁回。
五、查系爭大樓由門牌號碼臺北市○○區○○路0 段000○0 號、107 
    之5 號及107 之7 號（以下簡稱107之1號、107之5號、107
    之7號）等3 棟大樓組成，上訴人為107 之1 號大樓其中5 
    戶之區分所有權人及107之5 號大樓其中1 戶之區分所有權
    人；依住戶公約第1條及章程第3條規定，系爭大樓之管理委
    員應由107 之1 號大樓選出5 位委員，107 之5 號大樓、10
    7 之7 號大樓各選出4 位委員，共13位管理委員，候補委員
    2人；而系爭會議之召集事由為選舉第34屆管理委員，會後
    被上訴人於107年7 月14日公告選舉結果，包含12名當選委
    員名單、2 名同票擇期抽籤名單、2名備取委員名單等情，
    有兩造所提系爭大樓之住戶公約、章程及107年7月14日選舉
    結果公告為證（見原審北司調字卷第40、43、20頁），堪信
    為真實。
六、上訴人主張系爭決議有應予撤銷、無效、不成立、不存在之
    事由，惟均為被上訴人所否認，並以前詞置辯。經查：
  ㈠上訴人請求撤銷系爭決議，並不合法：
  ⑴按公寓大廈區分所有權人會議之召集程序或決議方法，違反
    法令或章程時，依公寓大廈管理條例第1條第2項規定，得適
    用民法第56條第1項撤銷總會決議之規定，由區分所有權人
    請求法院撤銷區分所有權人會議之決議。再按民法第56條第
    1項規定：「總會之召集程序或決議方法，違反法令或章程
    時，社員得於決議後3個月內請求法院撤銷其決議。但出席
    社員，對召集程序或決議方法，未當場表示異議者，不在此
    限」。本件上訴人請求撤銷系爭決議是否有據，自應審究其
    撤銷權之行使是否與上開規定相符。
  ⑵上訴人不爭執其有出席系爭會議並擔任開票、唱票、監票工
    作（見本院卷一第317-323頁），亦有被上訴人所提系爭會
    議之現場錄影光碟及上訴人據此製作之譯文、照片為證（見
    本院卷一第69、71、73、281、283、285、291、343、345、
    347、349、351、353、355、357、365、367頁），由上開證
    據均未見上訴人當場對於開會前通知之送達、選票方式、同
    票抽籤等決議方法表示異議，則上訴人提起本件撤銷之訴，
    顯與民法第56條第1項之規定不符。
  ⑶再者，系爭會議於107年7月8日召開，上訴人於107年10月15
    日提起本件訴訟，有上訴人在原審所提民事起訴狀上所蓋日
    期章戳為憑（見原審北司調字卷第2頁），被上訴人辯稱：
    上訴人提起本件撤銷之訴已逾民法第56條第1項所定決議後3
    個月之除斥期間等語，堪認有據。上訴人雖主張：系爭決議
    係於107年7月25日抽籤決定第13名委員時始作成云云。惟查
    ，觀諸上開錄影光碟之譯文及照片，可見系爭會議當天係由
    上訴人逐一唱票，由總幹事逐一將各棟選舉得票數紀錄於白
    板上，計票完成後再將各棟選舉得票數記載於選票信封袋上
    ，其中107之5號大樓部分另有標註得票名次，供現場區分所
    有權人拍照存證（見本院卷一第69、71、73、281、283、28
    5、291、343、345、347、349、351、353、355、357、365
    、367頁），為上訴人所不爭執（見本院卷一第317-323頁）
    ，由白板上所記載之票數即可得知當選人與被上訴人於107
    年7月14日公告之選舉結果相同（見原審訴字卷第135頁）。
    再據證人即曾擔任系爭大樓2屆主任委員之區分所有權人陳
    耀煌具結證稱：107年7月8日系爭會議當場有在白板上紀錄
    得票數，並圈出當選人名字，也有圈出第13名同票之2人，
    當場沒有抽籤，按之前慣例是當場抽籤或講哪一天在管委會
    抽籤決定；依照系爭大樓慣例，都沒有主席當場宣布何人當
    選之程序，通常是開票結果出來，就有圈選名單，有時當場
    就寫進紅紙貼在公佈欄，即作成決議通過選出新任委員等語
    （見本院卷二第9-10頁），堪認系爭大樓選舉管理委員之慣
    例乃逕以得票數最高之前13名當選管理委員即為作成決議。
    嗣被上訴人亦於107年7月14日張貼紅單公告選舉結果，將第
    13名同票之2人併列並備註「同票，另擇期抽籤再行公告」
    （見原審卷第135頁），即可佐證當選結果之決議已於107年
    7月8日作成。上訴人主張系爭決議於107年7月25日抽籤決定
    第13名委員時始成立，其提起本件撤銷之訴並未逾3個月除
    斥期間云云，難認可取。
  ㈡上訴人請求確認系爭決議無效、不成立、不存在，均無理由
    ：
    按確認法律關係存在或不存在之訴，固以確認現在之法律關
    係為限，然過去之法律關係，如因遞延或持續至現在尚存  
    續，其存否不明，致原告在私法上地位有受侵害危險，此危
    險得以判決除去者，仍應認有即受確認判決之法律上利益，
    自非不得對之提起確認之訴，以貫徹確認之訴預防及解決紛
    爭之功能（最高法院108年度台上字第554號判決、107年度
    台上字第1432號判決、107年度台上字第979號意旨參照）。
    查系爭大樓章程第5條規定，管理委員任期1年（見原審北司
    調字卷第43頁），系爭決議所選舉之第34屆委員任期自107
    年7月起至108年7月止，則有被上訴人公告之系爭會議紀錄
    為證（見原審訴字卷第71-72頁），上訴人亦不爭執第34屆
    管理委員之任期已於108年7月屆滿（見本院卷二第35頁），
    然上訴人對於選舉第34屆管理委員之系爭決議是否存在、成
    立、有效，延續至現在仍有爭議，堪認有確認利益。至上訴
    人之請求是否有理，爰分述如下：
  ⑴上訴人請求確認系爭決議無效：
    上訴人雖主張：107年7月8日系爭會議中僅選出12名委員，
    決議內容違反住戶公約及章程就管理委員應選舉13名之規定
    云云。惟如前述，107年7月8日系爭會議已作成12名當選委
    員及第13名同票2人留待抽籤決定其中1人為當選委員之決議
    ，並依此決議內容於107年7月14日張貼選舉結果公告，符合
    證人陳耀煌所證述系爭大樓選舉管理委員之慣例，難認與住
    戶公約或章程有違。上訴人依民法第56條第2項規定請求確
    認系爭決議無效，於法不合。
  ⑵上訴人請求確認系爭決議不成立：
    上訴人主張：依章程第7條規定，蘇羿恩因搬離系爭大樓而
    當然解任，其無召集權，系爭決議不成立云云。查系爭會議
    之召集權人即第33屆主任委員蘇羿恩於106年底在外租屋居
    住，未實際居住在系爭大樓之事實，雖為被上訴人所不爭執
    （見本院卷一第427、429頁），惟否認蘇羿恩有當然解任之
    事實。查系爭大樓章程第7條規定：「管理委員會委員在任
    期內如有出售全部產權或搬離本大樓時，依法當然解任，所
    遺委員會席次，由候補委員遞補，如再遇缺則依原產生之方
    式補選之」（見原審司北調字卷第43頁），所指出售全部產
    權或搬離大樓之情形，應與住戶公約第1條規定管理委員係
    由「住戶」選舉委員組織而成，及住戶公約第10條：「住戶
    之定義：本公約所稱住戶，係指大樓所有權人或租用人、借
    用人及其他有正當權利使用本社區之人」、章程第2條第2項
    ：「本章程所稱住戶係指：本大樓之所有權人及經所有權人
    授權為其代表之本大樓承租人或借用人」等規定合併觀察。
    即系爭大樓之所有權人及經所有權人授權之承租人、借用人
    、其他有正當權利使用本社區之人，均為「住戶」，均得選
    舉管理委員，亦得被選舉為管理委員，尚未排除區分所有權
    人未實際居住在系爭大樓而將其房屋出租或出借者之選舉權
    及被選舉權。準此，上開章程第7條規定所謂「出售全部產
    權」應係指「住戶」中之所有權人轉讓所有權者，所謂「搬
    離本大樓」應係指「住戶」中非所有權人之租用人、借用人
    搬離系爭大樓者，而區分所有權人既始終保有所有權，縱搬
    離系爭大樓，仍非不得選舉系爭大樓管理委員或被選舉為管
    理委員，亦無當然解任之問題。蘇羿恩迄今仍為系爭大樓10
    7之7號7樓之所有權人，且未出租他人或出借，有被上訴人
    所提建物登記第一類謄本可稽（見本院卷一第459-461頁）
    ，其仍符合系爭大樓「住戶」資格而具管理委員之選舉權及
    被選舉權，並不適用章程第7條「搬離本大樓時，依法當然
    解任」之規定。上訴人主張：蘇羿恩已當然解任而無權召集
    系爭會議，系爭決議不成立云云，自無足取。
  ⑶上訴人請求確認系爭決議不存在：
    上訴人又主張：系爭會議最後一哄而散，未當場作成決議云
    云。惟據證人陳耀煌之證述，系爭大樓之區分所有權人會議
    對於選舉管理委員之決議，向來係以統計票數結果排名前13
    名即為當選，並依此選舉結果張貼紅單公告，為其選舉慣例
    ，並無嚴格限制應由主席當場宣布始作成決議。系爭會議既
    已完成統計票數及圈選當選人之程序，已可特定當選委員12
    名及第13名有2人同票尚待抽籤決定其中1人之選舉結果，並
    經被上訴人事後張貼公告，堪認系爭會議選舉管理委員13名
    之系爭決議確係存在，並無違反住戶公約或章程之規定。上
    訴人主張系爭決議不存在云云，亦非可採。     
七、綜上所述，上訴人先位依民法第56條第1項規定，請求撤銷
    系爭決議，備位依同法第2項規定，請求確認系爭決議無效
    ，均無理由，不應准許。原審為上訴人敗訴判決，並無不合
    。上訴論旨指摘原判決不當，求予廢棄，為無理由，應予駁
    回。另上訴人於本院追加之訴，先位請求確認系爭決議不成
    立、備位請求確認系爭決議不存在，亦無理由，其追加之訴
    亦應予以駁回。
八、本件事證已臻明確，兩造其餘之攻擊或防禦方法及所用之證
    據，經本院斟酌後，認為均不足以影響本判決之結果，爰不
    逐一論列，附此敘明。
九、據上論結，本件上訴及追加之訴均為無理由，依民事訴訟法
    第449條第2項、第78條，判決如主文。
中　　華　　民　　國　　109 　年　　1 　　月　　14　　日
                  民事第二十五庭
                      審判長法  官  謝碧莉
                            法  官  陳月雯
                            法  官  林晏如
正本係照原本作成。
如不服本判決，應於收受送達後20日內向本院提出上訴書狀，其
未表明上訴理由者，應於提出上訴後20日內向本院補提理由書狀
（均須按他造當事人之人數附繕本）上訴時應提出委任律師或具
有律師資格之人之委任狀；委任有律師資格者，另應附具律師資
格證書及釋明委任人與受任人有民事訴訟法第466 條之1第1項但
書或第2項（詳附註）所定關係之釋明文書影本。如委任律師提
起上訴者，應一併繳納上訴審裁判費。
中　　華　　民　　國　　109 　年　　1 　　月　　14　　日
　　　　　　　　　　　　　  書記官  簡維萍
附註：
民事訴訟法第466條之1（第1項、第2項）：
對於第二審判決上訴，上訴人應委任律師為訴訟代理人。但上訴
人或其法定代理人具有律師資格者，不在此限。
上訴人之配偶、三親等內之血親、二親等內之姻親，或上訴人為
法人、中央或地方機關時，其所屬專任人員具有律師資格並經法
院認為適當者，亦得為第三審訴訟代理人。